臺灣高等法院刑事判決　　　　　　　　　　　　　　九十三年度上易字第四三四號
　　上　訴　人　臺灣士林地方法院檢察署檢察官
　　被　　　告　乙○○
　　　　　　　　甲○○
右上訴人因違反醫師法等案件，不服臺灣士林地方法院九十一年度訴字第六一七號，
中華民國九十三年一月三十日第一審判決（起訴案號：臺灣士林地方法院檢察署九十
一年度偵字第四一一三號），提起上訴，本院判決如左：
    主  文
上訴駁回。
    事  實
一、乙○○與已成年之楊士林（由臺灣士林地方法院檢察署檢察官另行通緝中），均
    具有合法醫師之資格，而甲○○則未取得合法醫師資格，三人自民國（下同）九
    十年二月一日起，在台北市○○區○○街二三二之一號，合夥經營「杏福診所」
    ，由乙○○擔任負責醫師，楊士林為支援醫師，甲○○擔任行政人員。乙○○與
    楊士林均明知甲○○未取得合法醫師資格，不得擅自執行醫療業務，亦明知前開
    診所由乙○○代表與中央健康保險局（以下簡稱健保局）簽訂「全民健康保險特
    約醫事服務機構合約」，申請為全民健康保險特約診所，於保險對象（即參加全
　　民健康保險之一般民眾）就醫時，須由具合法醫師資格者診治後，始得向健保局
 　 請領醫療費用，竟共同基於使甲○○擅自執行醫療業務之犯意聯絡，自九十年二
    月一日起，在前開「杏福診所」，由甲○○偶而佯以副院長「洪嘉文」名義，為
    病患即全民健康保險之保險對象廖益明、余香蘭、羅憶雯、張維倫、林士傑、何
    裕祥、王承先、曾慧美等人診治，擅自執行診療、注射針劑、書寫病歷（含病症
    、處方明細及治療項目）等醫療業務；且因杏福診所為全民健康保險特約診所，
    三人均明知由甲○○診治之病患，不得向健保局申請醫療費用，竟共同基於意圖
    為自己不法所有之概括犯意聯絡，先由甲○○於診治時填寫一份病歷，再由乙○
    ○或楊士林書寫另一份病歷，以應付健保局於查核時因核對病歷（即診療記錄單
    ）及處方箋之字跡而發覺上情，嗣後並由乙○○指示不知情之「杏福診所」行政
    人員，將前開病歷內由未取得合法醫師資格診治內容之不實資料輸入電腦磁片所
    製作之電磁紀錄，並自九十年五月二日起至同年九月三十日止，連續按月持前開
    登載不實事項之電磁紀錄之準文書，向健保局申請各月之健保醫療給付而行使，
    致健保局承辦人員陷於錯誤，誤以為前開保險對象（即病患）係由具有合法醫師
    資格乙○○或楊士林診治，乃依合約按月給付杏福診所醫療費用，乙○○、甲○
    ○、楊士林三人共計向健保局詐得新台幣（下同）七千七百五十八元（關於其等
    三人歷次之詐得金額及各保險對象之就診日期，均詳如附表所示），足生損害於
    健保局審核醫療費用給付及病歷管理之正確性。嗣因健保局接獲民眾電話檢舉，
    乃於九十年十一月一日下午四時三十五分許，派員訪查，當場扣得由甲○○書寫
    診療內容之卓梅桂、廖益明、吳月麵、余香蘭、邱張嬌、呂新慶、林界源、蔡施
    月珠、韓光燦等人之病歷影本各一份，經深入追查後，因而查知上情。
二、案經中央健康保險局函送臺灣士林地方法院檢察署檢察官偵查起訴。
    理  由
一、前開犯罪事實，業據被告乙○○、甲○○二人於原審準備程序、審理時，以及本
    院準備程序、審理時供認不諱（請見原審卷第二二四頁至第二二九頁、第二三三
    頁至第二四六頁、本院卷第三三頁至第三六頁、第四三頁至第五四頁），核與證
    人即健保局台北分局人員張菁華、許翠櫻、賈海燕於偵查中及原審調查時證述係
    由被告甲○○先書寫病患病歷，再由被告乙○○或楊士林繕寫及由被告甲○○擅
    自為病患看診等情屬實（請見偵查卷第一六五頁至第一六六頁、第一九八頁至第
    一九九頁及原審卷第七六頁至第八一頁），以及證人即病患廖益明、張維倫、林
    士傑、何裕祥、余香蘭、羅憶雯於偵查中及原審調查時證述係由被告甲○○單獨
    看診之情節相符（請見偵查卷第一五七頁至第一五九頁、第一六六頁背面至第一
    六七頁及原審卷第五九頁），復有杏福診所與健保局簽訂之全民健康保險特約醫
    事服務機構合約、病患廖益明、張維倫、林士傑、何裕祥、余香蘭、羅憶雯等人
    之訪問紀錄、中央健康保險局保險對象門診就醫記錄明細表及健保費用申報資料
    、病歷、被告乙○○、甲○○、楊士林之訪問紀錄，以及健保局核計之如附表所
    示「杏福診所詐欺金額表」（請見偵查卷第一五○頁）等影本各一份在卷可資佐
    證，是以本件事證明確，被告等犯行均堪以認定。
二、查被告等於行為後，醫師法業於九十一年一月十六日經總統修正公布，同年一月
    十八日施行，其中第二十八條之法定刑，已由「處一年以上三年以下有期徒刑，
    得併科新台幣三萬元以上十五萬元以下罰金」，修正成為「處六個月以上五年以
    下有期徒刑，得併科新台幣三十萬元以上一百五十萬元以下罰金」，經比較新舊
    法結果，因同種之刑，以最高度較長者為重（刑法第三十五條第二項參照），是
    以本件以修正前之醫師法第二十八條規定較有利於被告，應依刑法第二條第一項
    但書之規定適用修正前之醫師法第二十八條。核被告乙○○、甲○○二人所為，
    均係犯修正前醫師法第二十八條第一項前段之未取得醫師資格，擅自執行醫療業
    務罪、刑法第二百十六條、第二百十五條、第二百二十條第二項之行使業務登載
    不實準文書罪、第三百三十九條第一項詐欺取財罪。被告乙○○及已成年之楊士
    林雖具有合法醫師資格，惟其等與未具合法醫師資格之被告甲○○合夥經營杏福
    診所，由被告甲○○為上開醫療行為，並據以製作不實病患病歷資料之電磁紀錄
    及詐領健保醫療給付，有犯意之聯絡及行為之分擔，皆為共同正犯。而被告等由
    被告乙○○指示不知情之職員將前開不實資料輸入電腦製作不實電磁紀錄，並持
    向健保局詐領健保醫療給付之犯行，均為間接正犯。又被告等於業務上作成之準
    文書登載不實之低度行為，為行使之高度行為所吸收，不另論罪。被告等先後多
    次詐欺取財、行使業務登載不實準文書犯行，均時間緊接，犯罪構成要件相同，
    顯係基於概括犯意反覆為之，均依連續犯規定論以一罪，並依刑法第五十六條之
    規定加重其刑。又被告等所犯上開三罪間，具有方法結果之牽連犯關係，應依刑
    法第五十五條之規定從詐欺取財罪一重處斷。
三、原審以被告等罪證明確，適用修正前醫師法第二十八條第一項前段，刑法第十一
    條前段、第二十八條、第五十六條、第二百十六條、第二百十五條、第二百二十
　　條第二項、第三百三十九條第一項、第五十五條、第七十四條第一款，罰金罰鍰
　  提高標準條例第一條前段等規定，並審酌被告二人之品行，及其等為求私利，由
    無醫師資格之被告甲○○擅自從事醫療行為，嚴重破壞國家醫療體系，並向健保
　　局詐領醫療給付，腐蝕醫療資源，但詐欺金額僅七千五百七十八元，以及被告二
　  人於犯罪後準備程序時已坦承犯行而有悔意等一切情狀，就被告乙○○量處有期
    徒刑一年十月，就被告甲○○量處有期徒刑一年六月，並以被告乙○○雖曾犯偽
　　造文書罪，經臺灣臺北地方法院於八十五年十月三日判處有期徒刑一年二月，緩
　  刑四年，於八十五年十一月十八日確定（請見偵查卷第二五九頁），被告甲○○
    雖曾犯過失致死罪，經臺灣桃園地方法院於八十二年十二月九日判處有期徒刑六
    月，緩刑三年確定，但因被告乙○○、甲○○於九十年二月一日犯本罪時，緩刑
　　期間均已屆滿，且緩刑之宣告復未經撤銷，依刑法第七十六條之規定，其刑之宣
　  告已失其效力，其等二人即與未受有期徒刑之宣告相同，故與同法第七十四條第
    一款所定之緩刑條件，並無不符（最高法院二十八年上字第二○○九號判例參照
    ），並再斟酌被告二人因貪圖私利致犯本罪，被告乙○○並已屆滿八十一歲，而
    其等二人經此刑之宣告後，當知悔悟，應無再犯之虞，認所宣告之刑以暫不執行
    為適當，爰就被告乙○○、甲○○各併予宣告緩刑五年。又以未扣案之病患即全
    民健康保險之保險對象廖益明等人之診療記錄單及登載病歷資料內容之電磁紀錄
　　，雖係被告等所有供犯罪所用之物，但業經被告銷燬而不存在，故不予以宣告沒
　  收。經核其認事用法均無不合，量刑及對被告二人宣告緩刑亦均屬適當。檢察官
    上訴意旨，指摘原審緩刑不當，惟因被告等詐欺所得之金額不高，僅七千五百七
    十八元，而其等於犯罪後原審準備程序時坦承犯行，已有悔意，且被告乙○○年
    紀已高達八十一歲，已無再繼續執行醫師業務，並罹患有巴金森氏症、高血壓、
    心律不整等疾病，有其提出之財團法人恩主公醫院乙種診斷證明書二紙附卷可稽
    （請見原審卷第二五一頁、第二五二頁及本院卷第二七頁、第二八頁），因而被
    告等應無再犯之虞，而所宣告之刑亦以暫不執行為適當，是以原審對被告二人各
    併予宣告緩刑五年，亦屬適當，故檢察官本件上訴，為無理由，應予駁回。
據上論斷，應依刑事訴訟法第三百六十八條，判決如主文。
本案經檢察官沈明彥到庭執行職務。
中　　　華　　　民　　　國　　九十三　　年　　十一　　月　　　十六　　日
                              臺灣高等法院刑事第十四庭
                                  審判長法  官  陳  祐  輔
                                        法  官  陳  國  文
                                        法  官  邱  瑞  祥
右正本證明與原本無異。
不得上訴。
                                        書記官  吳  金  來
中　　　華　　　民　　　國　　九十三　　年　　 十一 　　月　　 十七 　　日
附錄：本案論罪科刑法條全文
九十一年一月十六日修正公布前之醫師法第二十八條：
未取得合法醫師資格，擅自執行醫療業務者，處一年以上三年以下有期徒刑，得併科
新台幣三萬元以上十五萬元以下罰金，其所使用之藥械沒收之。但合於左列情形之一
者，不在此限：
一　在中央衛生主管機關認可之醫院，於醫師指導下實習之國內醫學院、校學生或畢
　　業生。
二  在醫療機構於醫師指示下之護士﹑助產士或其他醫事人員。
三  合於第十一條第一項但書規定者。
四  臨時施行急救者。
犯前項之罪因而致人傷害或死亡者，應依刑法加重其刑至二分之一，並負損害賠償之
責。
刑法第二百十五條：
從事業務之人，明知為不實之事項，而登載於其業務上作成之文書，足以生損害於公
眾或他人者，處三年以下有期徒刑、拘役或五百元以下罰金。
刑法第二百十六條：
行使第二百十條至第二百十五條之文書者，依偽造、變造文書或登載不實事項或使登
載不實事項之規定處斷。
刑法第二百二十條第二項、第三項：
錄音、錄影或電磁紀錄，藉機器或電腦之處理所顯示之聲音、影像或符號，足以為表
示其用意之證明者，亦同。
稱電磁紀錄，指以電子、磁性或其他無法以人之知覺直接認識之方式所製成之紀錄，
而供電腦處理之用者。
刑法第三百三十九條第一項：
意圖為自己或第三人不法之所有，以詐術使人將本人或第三人之物交付者，處五年以
下有期徒刑、拘役或科或併科一千元以下罰金。
附表（本表係參酌中央健康保險局之–「杏福診所詐欺金額表」製作而成，關於病患
即保險對象王承先部分，亦係採金額最低的二次為計算基準）：
┌──┬─────────┬─────────────┬────────┐
│編號│病患（即保險對象）│就　診　日　期（民國）　　│申請醫療給付金額│
├──┼─────────┼─────────────┼────────┤
│一　│廖益明　　　　　　│九十年五月二日　　　　　　│三百零一元　　　│
│　　│　　　　　　　　　├─────────────┼────────┤
│　　│　　　　　　　　　│九十年六月五日　　　　　　│三百二十一元　　│
├──┼─────────┼─────────────┼────────┤
│二　│羅憶雯　　　　　　│九十年八月二十三日　　　　│三百二十一元　　│
│　　│　　　　　　　　　├─────────────┼────────┤
│　　│　　　　　　　　　│九十年八月二十四日　　　　│三百二十一元　　│
│　　│　　　　　　　　　├─────────────┼────────┤
│　　│　　　　　　　　　│九十年九月十三日　　　　　│三百二十一元　　│
│　　│　　　　　　　　　├─────────────┼────────┤
│　　│　　　　　　　　　│九十年九月二十日　　　　　│三百二十一元　　│
│　　│　　　　　　　　　├─────────────┼────────┤
│　　│　　　　　　　　　│九十年九月二十六日　　　　│三百二十一元　　│
├──┼─────────┼─────────────┼────────┤
│三　│張維倫　　　　　　│九十年九月十一日　　　　　│三百四十元　　　│
│　　│　　　　　　　　　├─────────────┼────────┤
│　　│　　　　　　　　　│九十年九月十三日　　　　　│三百三十元　　　│
│　　│　　　　　　　　　├─────────────┼────────┤
│　　│　　　　　　　　　│九十年九月十五日　　　　　│三百三十元　　　│
│　　│　　　　　　　　　├─────────────┼────────┤
│　　│　　　　　　　　　│九十年九月十七日　　　　　│三百二十六元　　│
│　　│　　　　　　　　　├─────────────┼────────┤
│　　│　　　　　　　　　│九十年九月十九日　　　　　│二百六十四元　　│
├──┼─────────┼─────────────┼────────┤
│四　│林士傑　　　　　　│九十年九月十日　　　　　　│三百二十一元　　│
│　　│　　　　　　　　　├─────────────┼────────┤
│　　│　　　　　　　　　│九十年九月十四日　　　　　│三百二十一元　　│
├──┼─────────┼─────────────┼────────┤
│五　│何裕祥　　　　　　│九十年九月九日　　　　　　│三百四十元　　　│
│　　│　　　　　　　　　├─────────────┼────────┤
│　　│　　　　　　　　　│九十年九月十一日　　　　　│三百二十六元　　│
│　　│　　　　　　　　　├─────────────┼────────┤
│　　│　　　　　　　　　│九十年九月十三日　　　　　│三百二十六元　　│
├──┼─────────┼─────────────┼────────┤
│六　│余香蘭　　　　　　│九十年七月十二日　　　　　│三百二十一元　　│
│　　│　　　　　　　　　├─────────────┼────────┤
│　　│　　　　　　　　　│九十年八月三十一日　　　　│二百九十一元　　│
├──┼─────────┼─────────────┼────────┤
│七　│王承先　　　　　　│九十年七月二十五日　　　　│二百九十一元　　│
│　　│　　　　　　　　　├─────────────┼────────┤
│　　│　　　　　　　　　│九十年七月三十日　　　　　│二百九十一元　　│
├──┼─────────┼─────────────┼────────┤
│八　│曾慧美　　　　　　│九十年八月三十一日　　　　│二百九十一元　　│
│　　│　　　　　　　　　├─────────────┼────────┤
│　　│　　　　　　　　　│九十年九月六日　　　　　　│三百二十一元　　│
│　　│　　　　　　　　　├─────────────┼────────┤
│　　│　　　　　　　　　│九十年九月十二日　　　　　│三百二十一元　　│
├──┴─────────┴─────────────┴────────┤
│總計　　　　　　　　　　　　　　　　　　　　　　　　　七千五百七十八元│
└───────────────────────────────────┘
